【裁判字號】    94,訴,805
【裁判日期】    950427
【裁判案由】    綜合所得稅
【裁判全文】
高雄高等行政法院判決
                                     94年度訴字第00805號
                              .
原      告  甲○○禁治產人）.
法定代理人  乙○○
訴訟代理人  鍾義  律師
被      告  財政部高雄市國稅局
代  表  人  邱政茂局長
訴訟代理人  丙○○
上列當事人間因綜合所得稅事件，原告不服財政部中華民國94年
8月2日台財訴字第09400054240號訴願決定，提起行政訴訟。本
院判決如下：
    主  文
原告之訴駁回。
訴訟費用由原告負擔。
    事  實
甲、事實概要：
    緣原告（民國〈下同〉93年10月29日經台灣高雄地方法院宣
    告為禁治產人）與配偶乙○○88年度有營利、執行業務、薪
    資、利息及其他等所得計新台幣（下同）5,604,202元，已
    超過當年度規定之免稅額、標準扣除額之合計數，未依法辦
    理綜合所得稅結算申報，經被告核定應補徵稅額1,130,388
    元，並裁處罰鍰1,029,800元；原告不服，就其他所得及罰
    鍰申請復查，未獲變更；提起訴願，亦遭決定駁回；遂提起
    本件行政訴訟。
乙、兩造聲明：
一、原告聲明求為判決：
  (一)訴願決定及原處分（含復查決定）均撤銷。
  (二)訴訟費用由被告負擔。
二、被告聲明求為判決：
  (一)原告之訴駁回。
  (二)訴訟費用由原告負擔。
丙、兩造主張之理由：
一、原告起訴意旨略謂：
  (一)按依民法規定有行為能力之自然人有行政程序之行為能力，
    無行政程序行為能力者，應由其法定代理人代為行政程序行
    為（行政程序法第22條第1項、第2項）。又按對於無行政程
    序之行為能力人為送達者，應向其法定代理人為之（行政程
    序法第69條第1項）。再按禁治產人無行為能力，禁治產人
    應置監護人，監護人為受監護人之法定代理人（民法第15條
    、第1110條第1項及第1098條）。查本件原告於91年12月26
    日提出復查申請後，不幸於93年1月27日因車禍致精神耗弱
    ，無處理自己事務之能力，業經台灣高雄地方法院93年度禁
    字第243號裁定宣告禁治產，為無行為能力人，則相關復查
    行政程序或送達，自應由原告配偶乙○○代為之，始為合法
    ，惟被告於93年10月8日通知原告定於同年月15日到場進行
    復查，該函係送達原告於高雄市○○街125巷29號之住所，
    並非乙○○設於高雄市三民區○○○路61號5樓之1之住所，
    則上開通知之送達即不合法，致原告於復查時無法到場陳述
    意見，則復查決定於原告或其法定代理人乙○○未到場陳述
    意見，遽為駁回決定，顯不合法。
  (二)次按「人民有依法律納稅之義務，憲法第19條定有明文。國
    家依課徵所得稅時，納稅義務人應自行申報，並提示各種證
    明所得額之帳簿、文據，以便稽徵機關查核。凡未自行申報
    或提示證明文件者，稽徵機關得依查得之資料或同業利潤標
    準，核定其所得額。此項推計核定方法，與憲法首開規定之
    本旨並不牴觸。惟依此項推計核定方法估計所得額時，應力
    求客觀、合理，使與納稅義務人之實際所得相當，以維租稅
    公平原則。」司法院釋字第218號解釋有案。
  (三)經查，被告認定私立佛心、溫心、慈心及仁心養護中心均有
    立案設立日期前之營收，雖有卷附之業務狀況調查紀錄表為
    據，然此既與立案設立時間矛盾，遽為採認，即難認客觀合
    理。又核定溫心養護中心88年3～6月收入為1,028,000元，
    按每月每床收費15,000元計算，每月估約為17床，88年7～1
    2月5,660,000元，則每月估約為62床，然溫心養護中心僅設
    有床位12床，如何能有每月17床或62床收入；又核定慈心養
    護中心88年6～8月收入1,245,500元，即每月估約27床，9～
    12月收入2,850,000元，即每月估約47床，然慈心養護中心
    僅設有床位20床，如何能有每月27床或47床之收入，足證其
    核估之金額顯不合理。況養護中心在收容安養孤、老、病、
    殘之人，而人壽有時而盡，又或家人接回扶養，又或認本中
    心難符其需要轉換他院，又焉可能月月床位住滿而無空床，
    被告徒憑每年6月、12月二次訪查，即據核定全年各月收入
    之標準，自失客觀合理。依卷附被告對溫心、仁心、慈心、
    佛心等四家養護中心89年度及90年度申報所得稅之審查報告
    所載，純益率約在10％，最高未超過15％，最低尚有虧損24
    8,770元（虧損6％），足證被告對上述四家安養中心88年度
    所得皆以收入30％計算所得，核與客觀事實不符。
  (四)前揭養護中心係屬合夥之事實，除有合夥契約書可稽外，亦
    有仁心養護中心及佛心養護中心之租賃契約書上，由股東王
    美文及丁勇根為連帶保證人可證，若彼等非為出資股東，自
    無甘為二家養護中心租賃房屋連帶保證人之理。況查此四家
    養護中心，自89年度起，均申報為合夥組織，由原告及乙○
    ○、陳站、陳秋霞、王玉龍五人合夥，按各人出資比例列20
    ％分配盈餘，亦經被告核定認列，訴願決定及復查決定，徒
    以原告未依執行業務所得查核辦法第5條第1項規定辦理，即
    屬無從採據之論，顯有偏頗。
二、被告答辯意旨略謂：
  (一)按「個人之綜合所得總額，以其全年左列各類所得合併計算
    之：．．．第10類：其他所得：不屬於上列各類之所得，以
    其收入額減除成本及必要費用後之餘額為所得額。」「納稅
    義務人未依本法規定自行辦理結算申報，而經稽徵機關調查
    ，發現有依本法規定課稅之所得額者，除依法核定補徵應納
    稅額外，應照補徵稅額，處3倍以下之罰鍰。」為所得稅法
    第14條第1項第10類、第110條第2項所明定。
  (二)查原告及乙○○分別為高雄市私立佛心養護之家、慈心、仁
    心及溫心養護中心之設立人，88年度未依法辦理綜合所得稅
    結算申報，被告乃依原告及乙○○自行填報之業務狀況調查
    紀錄表所載，核定佛心養護之家1至6月業務收入1,239,000
    元、7至12月業務收入1,585,000元合計2,824,000元，慈心
    養護中心6至8月業務收入1,245,500元、9至12月業務收入2,
    850,000元合計4,095,500元，仁心養護中心10至12月業務收
    入2,095,000元及溫心養護中心3至6月業務收入1,028,000元
    、7至12月業務收入5,660,000元合計6,688,000元，因該四
    家養護中心均未依法設置帳簿，被告乃按財政部頒定私立養
    護費用率70﹪計算其成本及必要費用後，分別核定原告其他
    所得847,200元、1,228,650元、628,500元及乙○○其他所
    得2,006,400元，併課原告88年度綜合所得稅。次按該四家
    養護中心業務狀況調查紀錄表均為養護中心及設立人詳細填
    列每月住院人數、期間（全日或半日）及收費標準，並經各
    養護中心及設立人簽章在案，且除佛心養護中心為函查案件
    ，餘三家養護中心均經原查實地訪查，查得人數與其自行申
    報數均相當，被告乃依紀錄表所載收費金額予以核定其他所
    得，自無不合。
  (三)原告雖主張該四家養護中心成立前，無營業收入可能，惟查
    慈心養護中心因承接祐安安養中心（6月初結束營業）部分
    病患，自88年6月6日即開始營運；佛心養護之家自87年6月
    開始營運，又被告核定該四家養護中心營收期間均係依原告
    及乙○○自行填報，現原告稱營收期間有誤，自應提供足資
    佐證之證明文件，僅空言主張實無足採。
  (四)另稱該四家養護中心均為合夥組織乙節，查原告雖提示合夥
    契約書及租賃契約書，證明該四家養護中心分別由4至5人合
    夥經營，然經被告向高雄市政府社會局函詢結果，該局回復
    依該四家養護中心所填報之立案申請書均為獨資之小型機構
    ，經費來源係自行籌措基金，有高雄市政府社會局93年3月
    19日高市社局三字第090007601號函可稽。復觀該四家養護
    中心合夥契約書立據日期均為88年1月1日，而立案申請書所
    載申請立案日期分別為88年4月26日、5月20日、5月26日及9
    月17日，則原告既主張該四家養護中心均為合夥性質，卻於
    申請設立時未提出該合夥契約書，僅託言以「獨資」申請設
    立較為便利，實難令人採信。又依執行業務所得查核辦法第
    5條第1項規定「執行業務者聯合執業之合約，須載明各執行
    業務者之姓名、身分證統一編號、戶籍地址、分配盈餘比例
    及收支處理方式等事項，並應於事實發生之年度辦理結算申
    報時，由代表人檢附聯合執業合約書，變更、註銷時亦同。
    其未於所得核定前檢送合約書者，依前一年度之狀況核課其
    所得。」是該四家養護中心如確為合夥組織，自應於原查調
    查其收入時或原查核定前提出合夥契約書。惟原告係於91年
    12月26日申請復查88年度綜合所得稅時始提出，且查合夥人
    中除王玉龍及王美文為原告之父親及妹妹外，餘合夥人丁勇
    根行蹤不明，鄧有祿、陳站、周明、陳葉秀綾及駱德彰均已
    死亡，致原處分機關無查證之可能，是該合夥契約書顯非真
    實。
  (五)原告與其配偶乙○○88年度有營利、執行業務、薪資、利息
    及其他等所得共5,604,202元，已超過當年度規定之免稅額
    、標準扣除額之合計數，業如前述，其未依規定辦理綜合所
    得稅結算申報，被告除依規定補徵稅額外，並依漏報所得是
    否屬已填報扣免繳憑單所得分別裁處0.4倍及1倍罰鍰計1,02
    9,800元（計至百元），並無不合。
    理  由
一、按「個人之綜合所得總額，以其全年左列各類所得合併計算
    之：．．．第10類：其他所得：不屬於上列各類之所得，以
    其收入額減除成本及必要費用後之餘額為所得額。」「納稅
    義務人未依本法規定自行辦理結算申報，而經稽徵機關調查
    ，發現有依本法規定課稅之所得額者，除依法核定補徵應納
    稅額外，應照補徵稅額，處3倍以下之罰鍰。」行為時所得
    稅法第14條第1項第10類、第110條第2項定有明文。
二、原告（93年10月29日經台灣高雄地方法院宣告為禁治產人）
    與配偶乙○○88年度有營利、執行業務、薪資、利息及其他
    等所得計5,604,202元，已超過當年度規定之免稅額、標準
    扣除額之合計數，未依法辦理綜合所得稅結算申報，經被告
    核定應補徵稅額1,130,388元，並裁處罰鍰1,029,800元等情
    ，有高雄市老人福利機構立案申請書、高雄市老人福利機構
    立案證書、被告88年度養護療養院所業務狀況調查紀錄表、
    承諾書、被告88年度養護院執行業務不可歸責事由得審查報
    告表、被告88年度綜合所得稅核定通知書（88年度未申報核
    定）及原處分書等附於原處分卷可稽，且經兩造各自陳明在
    卷，洵堪信實。
三、原告主張：原告於91年12月26日提出復查申請後，因車禍致
    精神耗弱，無處理自己事務之能力，經台灣高雄地方法院93
    年度禁字第243號裁定宣告禁治產，為無行為能力人，被告
    於93年10月8日通知原告定於同年月15日到場進行復查，該
    函係送達至原告於高雄市○○街125巷29號之住所，並非乙
    ○○設於高雄市三民區○○○路61號5樓之1之住所，致原告
    於復查時無法到場陳述意見，所為復查決定即不合法云云，
    雖經提出上開民事裁定書影本為證；惟依該裁定所載，原告
    係於93年1月27日因車禍受有頭部外傷併顱內出血、腦缺氧
    等傷害，惟至93年10月29日始經台灣高雄地方法院為禁治產
    宣告，則於法院為前揭裁定前，原告並非無行為能力之禁治
    產人，至是否為事實上無行為能力人並未經舉證，尚難遽認
    原告於為禁治產宣告前，即為無行為能力人，是被告所為復
    查陳述意見通知函之送達，尚無原告所指之不合法。況行政
    程序法第103條第5款、第7款規定：「有下列各款情形之一
    者行政機關得不給予陳述意見之機會︰．．．5、行政處分
    所根據之事實，客觀上明白足以確認者。．．．7、相對人
    於提起訴願前依法律應向行政機關聲請再審查、異議、復查
    、重審或其他先行程序者。」是原告前揭主張，容有誤解。
四、原告另主張被告認定原告夫妻經營佛心、溫心、慈心及仁心
    養護中心均有立案設立日期前之營收，此與立案設立時間矛
    盾；又被告僅憑每年6月、12月二次訪查，即據核定全年各
    月收入之標準，自失客觀合理。依卷附被告對溫心、仁心、
    慈心、佛心等四家養護中心89年度及90年度申報所得稅之審
    查報告所載，純益率約在10％，最高未超過15％，最低尚有
    虧損248,770元（虧損6％），足證被告對上述四家安養中心
    88年度所得皆以收入30％計算所得，核與客觀事實不符云云
    。然查：
  (一)佛心養護之家（負責人為原告）1至6月業務收入為1,239,00
    0元、7至12月業務收入為1,585,000元合計2,824,000元；慈
    心養護中心（負責人為原告）6至8月業務收入為1,245,500
    元、9至12月業務收入為2,850,000元合計4,095,500元；仁
    心養護中心（負責人為原告）10至12月業務收入為2,095,00
    0元；溫心養護中心（負責人為乙○○）3至6月業務收入為1
    ,028,000 元、7至12月業務收入為5,660,000元合計6,688,0
    00元，均有業務狀況調查紀錄表附於原處分卷可佐，上開業
    務狀況調查紀錄表均為養護中心及設立人詳細填列每月住院
    人數、期間（全日或半日）及收費標準，並經各養護中心及
    設立人簽章在案，且除佛心養護中心為函查案件，餘三家養
    護中心均經原查實地訪查，查得人數與其自行申報數均相當
    ，自屬可信。又該四家養護中心均未依法設置帳簿，為原告
    所不爭，被告乃按財政部頒定私立養護費用率70﹪計算其成
    本及必要費用後，分別核定原告其他所得847,200元、1,228
    ,650 元、628,500元及乙○○其他所得2,006,400元，併課
    原告88年度綜合所得稅，並無不合。
  (二)至原告主張該四家養護中心成立前，無營業收入可能云云；
    ，惟查佛心、溫心、慈心及仁心養護中心，分別於88年5月
    17日、同年6月22日、同年7月12日、同年11月30日立案，核
    定床數分別為20床、12床、20床、49床，雖有高雄市政府社
    會局93年3月19日高市社局三字第090007601號函及該四家養
    護中心立案證書可憑（詳原處分卷第64～67頁、第301頁）
    。然慈心養護中心係承接祐安安養中心（該安養中心於88年
    6月初結束營業）部分病患，自88年6月6日即開始營運（此
    經被告向負責人訪查後，記載於調查紀錄，見原處分卷第12
    1頁）；又上開四家養護中心前揭收入期間，均係由原告及
    乙○○自行填報，經被告實地抽查認尚屬符合，始予採認，
    有前揭業務狀況調查紀錄在卷可佐，其真實性自屬無疑，則
    原告嗣翻異前詞，主張該四家養護中心成立前，無營業收入
    可能云云，並不可採。至原告請求向高雄市政府社會局調閱
    上開四家養護中心88年度人口統計表，惟高雄市政府社會局
    所載老人養護機構人口統計表，係依原告申報而為登載，為
    兩造所不爭，則其非實際住床人數，是高雄市政府社會局老
    人養護機構人口統計表並不得作為上開四家養護中心住床之
    依據。
  (三)依據財政部89年2月10日台財稅第0890450918號函核定88年
    度私人辦理補習班托兒所幼稚園與養護療養院所成本及必要
    費用標準所載：「私人辦理補習班、托兒所、幼稚園與養護
    、療養院（所），其創辦人、設立人或實際所得人如未依法
    辦理結算申報，或未依法設帳記載並保存憑證，或未能提供
    證明所得額之帳簿文據者，依下列標準計算其成本及必要費
    用：．．．6、私立養護、療養院（所）：為收入之70％．
    ．．。」本件前揭四家養護中心於88年度並未設置帳簿，且
    原告及其配偶均出具承諾書，同意由被告依查得資料核定執
    行業務收入及依同業一般收費及費用標準，核定執行業務所
    得或其他所得，有各該承諾書書附於原處分卷足佐，則被告
    按上開財政部頒定私立養護費用率70﹪計算其成本及必要費
    用後，分別核定原告及其配偶其他所得，併課原告88年度綜
    合所得稅，並無不合。原告主張依卷附被告對溫心、仁心、
    慈心、佛心等四家養護中心89年度及90年度申報所得稅之審
    查報告所載，純益率約在10％，最高未超過15％，最低尚有
    虧損248,770元（虧損6％），足證被告對上述四家安養中心
    88 年度所得皆以收入30％計算所得，核與客觀事實不符云
    云，並不可採。
五、原告又主張前開四家養護中心均為合夥組織云云；惟查：
  (一)原告前揭主張固提出合夥契約書及租賃契約書為證，然經被
    告向高雄市政府社會局函詢結果，該四家養護中心申請設立
    之組織性質，依申請書所填報均為獨資之小型機構，經費來
    源係自行籌措基金，有高雄市政府社會局93年3月19日高市
    社局三字第090007601號函可稽（詳原處分卷第301頁）。再
    觀之該四家養護中心合夥契約書立據日期均為88年1月1日，
    而立案申請書所載申請立案日期分別為88年4月26日、同年5
    月20日、同年5月26日及同年9月17日，則如原告主張該四家
    養護中心均為合夥性質，惟於申請設立時並未為合夥登記，
    而登記為獨資，是其主張該四家養護中心均屬合夥云云，並
    不可採。
  (二)又依原告92年4月2日補充復查理由所載，慈心養護中心合夥
    人為原告、鄧有祿、王美文、陳站，仁心養護中心合夥人為
    原告、王美文、周明、陳葉秀綾、王玉龍，佛心養護中心合
    夥人為原告、鄧有祿、陳站、周明、丁勇根，溫心養護中心
    合夥人為乙○○、陳葉秀綾、丁勇根、陳站、駱德彰，並有
    合夥契約書可憑；惟合夥人中鄧有祿、陳站、周明、駱德彰
    、陳秀綾分別於90年5月1日、91年10月3日、90年3月16日、
    90 年10月4日、91年8月22日死亡，有戶政資料附於原處分
    卷可稽，然觀之原告所提上揭養護中心89年度執行業務者損
    益計算表所載合夥人為原告、乙○○、陳站、陳秋雲、王玉
    龍，90年度執行業務者損益計算表所載合夥人復與89年度不
    同，亦有上開執行業務者損益計算表附於原處分卷可佐（詳
    原處分卷第305頁至319頁），前後不一，與合夥契約書並不
    一致，是該合夥契約書之真正，即堪質疑。再以「執行業務
    者聯合執業之合約，須載明各執行業務者之姓名、身分證統
    一編號、戶籍地址、分配盈餘比例及收支處理方式等事項，
    並應於事實發生之年度辦理結算申報時，由代表人檢附聯合
    執業合約書，變更、註銷時亦同。其未於所得核定前檢送合
    約書者，依前一年度之狀況核課其所得。」為執行業務所得
    查核辦法第5條第1項所明定。則上開四家養護中心如確為合
    夥組織，自應於原查調查其收入時或原查核定前提出合夥契
    約書，然原告至91年12月26日申請復查時始提出，且查合夥
    人中除王玉龍及王美文為原告之父親及妹妹外，其餘合夥人
    鄧有祿、陳站、周明、陳葉秀綾及駱德彰均已死亡，如前所
    述，致無查證之可能，是該合夥契約書，顯非真實。
六、末查，「人民違反法律上之義務而應受行政罰之行為，法律
    無特別規定時，雖不以出於故意為必要，仍須以過失為其責
    任條件。」司法院釋字第275號解釋有案。本件原告與其配
    偶乙○○88年度有營利、執行業務、薪資、利息及其他等所
    得共5,604,202元，已超過當年度規定之免稅額、標準扣除
    額之合計數，業如前述，其未依規定辦理綜合所得稅結算申
    報，縱無故意，亦難謂無過失，被告除依規定補徵稅額外，
    並依漏報所得是否屬已填報扣免繳憑單所得分別裁處0.4倍
    及1倍罰鍰計1,029,800元（計至百元），並無不合。
七、綜上所述，原告前揭主張既不可採，則被告以原告及其配偶
    乙○○88年度有營利、執行業務、薪資、利息及其他等所得
    計5,604,202元，未依法辦理綜合所得稅結算申報，被告核
    定應補徵稅額1,130,388元，並裁處罰鍰1,029,800元，揆諸
    首開規定，並無違誤；復查決定及訴願決定予以維持，並無
    不合；原告起訴意旨求為均予撤銷，為無理由，應予駁回。
    又本件事證已臻明確，兩造其餘陳述主張核與本件判決之結
    果無涉，爰不一一論述，附此敘明。
據上論結，本件原告之訴為無理由，依行政訴訟法第195條第1項
後段、第98條第3項前段，判決如主文。
中    華    民    國    95    年     4    月   27     日
                  第二庭審判長法  官  江幸垠
                              法  官  簡慧娟
                              法  官  戴見草
以上正本係照原本作成。
如不服本判決，應於判決送達後20日內向本院提出上訴書狀，其
未表明上訴理由者，應於提起上訴後20日內向本院提出上訴理由
書（須按對造人數附繕本）；如於本判決宣示或公告後送達前提
起上訴者，應於判決送達後20日內補提上訴理由書（須附繕本）
。未表明上訴理由者，逕以裁定駁回。
提起上訴應預繳送達用雙掛號郵票7份（每份34元）。
中    華    民    國    95    年     4    月   27     日
                              書記官  蔡玫芳


司法院資訊處製作；財團法人民間司法改革基金會備份。
